【裁判字號】    97,簡上,145
【裁判日期】    970926
【裁判案由】    債務人異議之訴
【裁判全文】
臺灣臺中地方法院民事判決            97年度簡上字第145號
上  訴  人  乙○○
訴訟代理人  丙○○
複代理人    丁○○
被上訴人    甲○○
上列當事人間請求債務人異議之訴事件，上訴人對於民國97年4
月22日本院豐原簡易庭97年度豐簡字第285號第一審判決提起上
訴後，為訴之變更，本院於民國97年9月12日言詞辯論終結，判
決如下：
    主    文
上訴人變更之訴駁回。
第二審變更之訴訴訟費用由上訴人負擔。
    事實及理由
甲、程序方面：
    按「訴之變更或追加，非經他造同意，不得為之。但第255
    條第1項第2款至第6款情形，不在此限。」、「訴狀送達後
    ，原告不得將原訴變更或追加他訴。但有下列各款情形之一
    者，不在此限：，．．四因情事變更而以他項聲明代最初之
    聲明者」，民事訴訟法第446條第1項、第255條第1項第4款
    分別定有明文。次按所謂情事變更，而以他項聲明代最初之
    聲明，係為訴訟上之便宜而設之規定，祗須情事確屬變更，
    即有其適用。故其情事之變更，係發生於起訴前或起訴後，
    在非所問（最高法院43年臺抗字第23號判例參照）。本件上
    訴人在第一審起訴主張：坐落臺中縣大雅鄉○○段地號
    1441-3 、1442號土地（下稱系爭土地）原為兩造父親王田
    所有，王田於民國（下同）76年間將系爭土地借予上訴人使
    用，上訴人在其上種植農作物及建造車庫（下稱系爭車庫）
    使用。上訴人雖於鈞院95年度訴字第2751號拆屋還地訴訟中
    主張於系爭土地上有租賃權關係存在，為審理法官所不採而
    為上訴人敗訴之判決，經上訴後，亦經臺灣高等法院臺中分
    院以96 年度上易字第205號民事判決駁回上訴而確定。現今
    上訴人主張就系爭土地有使用借貸關係存在，與上開拆屋還
    地之訴訟中所主張之訴訟標的不同，應非前案判決效力所及
    。惟被上訴人已依前開確定判決向鈞院民事執行處聲請對上
    訴人進行拆屋還地之強制執行程序即97年執夏字第10195號
    執行事件，是上訴人主張就系爭土地有使用借貸關係存在，
    請求鈞院97年度執字第10195號強制執行事件程序應予撤銷
    等語。
    並聲明：求為判決：鈞院97年執夏字第10195號強制執行事
    件程序應予撤銷。經原審為上訴人敗訴之判決，上訴人上訴
    本院後，於本院言詞辯論終結前，本院97年執夏字第10195
    號強制執行事件因上訴人已自動履行，執行程序業已終結，
    上訴人爰依前揭民事訴訟法規定為訴之變更，依侵權行為損
    害賠償之法律規定，請求被上訴人賠償其因拆除車庫所致之
    損害，並變更聲明為：被上訴人應給付上訴人新臺幣（下同
    ）245,924元，及自民事變更聲明狀繕本送達之翌日起至清
    償日止，按年利率百分之五計算之利息。上訴人上開變更之
    訴核屬前開民事訴訟法規定之因情事變更而以他項聲明代最
    初之聲明，應予准許，合先敘明。
乙、實體方面：
  一、上訴人方面：
      上訴人就系爭土地有使用借貸之關係存在，即有使用權源
      ，被上訴人主張上訴人無權占有而聲請強制執行拆除，惟
      本件上訴人既有使用借貸關係存在，即可將原執行名義消
      滅及妨礙，故可提起異議之訴。上訴人因被上訴人聲請執
      行拆除原有地上車庫造成損害，上訴人如回復車庫須花費
      245,924元，有估價單可稽，爰將本件訴訟依法變更為依
      侵權行為損害賠償之法律關係，請求被上訴人給付上訴人
      上開款項。並聲明，求為判決：(一)原判決廢棄。(二)被上訴
      人應給付上訴人新臺幣（下同）245,924元，及自民事變
      更聲明狀繕本送達之翌日起至清償日止，按年利率百分之
      五計算之利息。(三)第一、二審訴訟費用由被上訴人負擔。
  二、被上訴人方面：
      上訴人上揭拆屋還地訴訟敗訴後，提起再審，亦經臺灣高
      等法院臺中分院以96年度再易第77號判決駁回，則上訴人
      自應履行、拆除車庫返還土地。再上訴人所主張之使用借
      貸關係係於76年間成立，核非執行名義成立後或前訴訟言
      詞辯論終結後所發生之事由，其提起異議之訴，亦無理由
      。本件拆除系爭車庫是法院判決的結果，且是法院執行的
      ，在執行過程中，法院請上訴人自行拆除，上訴人亦自行
      拆除，被上訴人自不需賠償等語。並聲明，求為判決：駁
      回上訴人變更之訴。
  三、法院之判斷：
      經查，本件被上訴人係以本院95年度訴字第2751號民事確
      定判決（上訴人曾對之提起上訴，經臺灣高等法院臺中分
      院以96年度上易字第205號判決駁回上訴而告確定），聲
      請本院民事執行處以97年度執字第10195號強制執行事件
      ，命上訴人將其所有坐落系爭土地上之系爭車庫拆除，嗣
      於強制執行程序進行中，上訴人依該判決所命自動履行而
      拆除系爭車庫等事實，此經本院調閱97年度執字第10195
      號強制執行卷查明無訛，且為兩造所不爭執，堪信屬實。
      次查，上訴人雖曾以其對系爭土地有使用借貸關係而對上
      開確定判決提起再審之訴，惟經臺灣高等法院臺中分院以
      96年度再易字第77號民事判決駁回其再審之訴在案，此有
      被上訴人提出之該判決影本附卷可憑，且為上訴人所不爭
      執，自堪信為真實；據上，上開拆屋還地確定判決之效力
      ，並未因再審訴訟而失其效力。被上訴人自仍得以該判決
      為執行名義聲請強制執行，且上訴人自仍有履行該判決所
      命拆除車庫之義務。又查，上訴人雖以其與系爭土地前所
      有人於76年間起即存有使用借貸關係，而主張其有合法占
      有使用系爭土地之權利云云。按諸民事訴訟法第400條第1
      項規定，除別有規定外，確定之終局判決就經裁判之訴訟
      標的，有既判力。而該條文所稱既判力之客觀範圍，不僅
      關於其言詞辯論終結前所提出之攻擊防禦方法有之，即其
      當時得提出而未提出之攻擊防禦方法亦有之。是為訴訟標
      的之法律關係，於確定之終局判決中經裁判者，當事人之
      一造以該確定判決之結果為基礎，於新訴訟用作攻擊防禦
      方法時，他造應受其既判力之拘束，不得以該確定判決言
      詞辯論終結前，所提出或得提出而未提出之其他攻擊防禦
      方法為與該確定判決意旨相反之主張，法院亦不得為反於
      確定判決意旨之認定，亦即當事人於既判力基準時點前得
      提出而未提出之其他攻擊防禦方法，因該既判力之遮斷效
      （失權效或排除效）而不得再為與確定判決意旨相反之主
      張，此乃法院應以「既判事項為基礎處理新訴」及「禁止
      矛盾」之既判力積極的作用，以杜當事人就法院據以為判
      斷訴訟標的權利或法律關係存否之基礎資料，再次要求法
      院另行確定或重新評價，俾免該既判力因而失其意義。查
      本件兩造就上訴人所有系爭車庫是否有權占有使用系爭土
      地之爭訟事件，既經本院95年度訴字第2751號拆屋還地事
      件中認定上訴人無合法權源占用系爭土地，而判決上訴人
      應拆除系爭車庫確定。衡之前揭說明，兩造自應同受其拘
      束，上訴人自不得再以該確定判決言詞辯論終結前，所提
      出或未提出之其他攻擊防禦方法為與該確定判決意旨相反
      之主張，本院亦不得為反於確定判決意旨之裁判。是上訴
      人關於其就系爭土地存有使用借貸關係存在而得合法占有
      使用系爭土地等節，自不得再於本件訴訟為主張。綜上所
      述，本件被上訴人執上開確定民事判決為執行名義，聲請
      法院強制執行拆除上訴人所有系爭車庫，係合法行使權利
      ，自難認有何故意、或過失侵害上訴人權利之情事；再上
      訴人所有系爭車庫既經法院判決係無權占用被上訴人所有
      系爭土地確定在案，上訴人即應受上開民事訴訟確定判決
      之拘束，則其於強制執行程序進行中自行拆除系爭車庫，
      亦無權利受侵害之可言。上訴人主張其權利受損請求被上
      訴人賠償其回復損害所需費用245,924元暨其法定遲延利
      息，洵屬無據，應予駁回。
  四、本件事證已臻明確，兩造其餘證據調查之聲請暨攻擊、防
      禦方法於判決結果均已無影響，核無逐一調查、論述之必
      要，併此敘明。
據上論結，本件上訴人變更之訴為無理由，依民事訴訟法第78條
，判決如主文。
中    華    民    國    97    年    9     月    26    日
                民事第四庭    審判長法  官  王  銘
                                    法  官  陳文燦
                                    法  官  王鏗普
正本係照原本作成。
本件不得上訴。
中    華    民    國    97    年    9     月    26    日
                                    書記官


司法院資訊處製作；財團法人民間司法改革基金會備份。
